【裁判字號】    89,判,2531
【裁判日期】    890810
【裁判案由】    贈與稅
【裁判全文】
最  高  行  政  法  院  判  決                  八十九年度判字第二五三一號
    原      告  乙○○
    訴訟代理人  李永然律師
    複 代理 人  甲○○律師
    被      告  財政部台北市國稅局
    代  表  人  張盛和
右當事人間因贈與稅事件，原告不服行政院中華民國八十七年十一月九日台八十七訴
字第五五三四二號再訴願決定，提起行政訴訟，本院判決如左：
    主  文
原告之訴駁回。
訴訟費用由原告負擔。
    事  實
緣本件被告財政部台北市國稅局以原告於八十年六月三日領取土地徵收補償費新台幣
（下同）二四七、五一一、四三○元，旋自其華南銀行士林分行九二六－八帳戶開立
支票號碼ＢＡ0000000號、金額八九、○六八、七七○元，發票日八十年六月
五日之支票，其中一七、一九八、七七○元於同日轉存其父賴榮祿於士林農會六八－
一帳戶，餘七一、八七○、○○○元則以其弟賴金泉名義購買定期存單；同年六月十
日以轉帳方式分別存入其子女賴琇芳、賴健良、賴健利於華南銀行士林分行帳戶五○
○、○○○元、一、○○○、○○○元、一○○、○○○元；八十年六月十九日以開
立支票號碼ＢＡ0000000號、金額二九、六八九、五八九元、發票日八十年六
月十九日之支票，於同日轉存其母賴何月女於台北企銀士東分行六一五五－七帳戶，
又原告於八十年四月十三日轉存其子賴健良於陽明信用合作社天母分社帳戶一、○○
○、○○○元，均未依法辦理贈與稅申報，連同原告於八十四年七月十日補辦贈與稅
申報其八十年六月二十一日出資為其子賴健利、賴健良購買座落台北市○○○路○段
七二八巷十八號一至四層房屋及土地計五四、八一○、○○○元，乃合併核定其贈與
總額為一七六、一六八、三五九元，淨額一七五、七一八、三五九元，應納稅額為八
七、六五二、二六五元，並以原告漏報贈與額一二一、三五八、三五九元，按所漏稅
額五六、二二○、八四七元處一倍之罰鍰五六、二二○、八四七元。原告不服，就核
定贈與賴榮祿、賴金泉及賴何月女及罰鍰部分，申經復查結果，准予核減贈與額一、
○○○、○○○元，變更核定贈與總額為一七五、一六八、三五九元，淨額為一七四
、七一八、三五九元，核減罰鍰五五○、○○○元，變更罰鍰為五五、六七○、八四
七元，其餘未准變更。原告循序向財政部、行政院提起訴願、再訴願，遞遭駁回，遂
依法向本院提起行政訴訟。茲摘兩造訴辯意旨於次：
原告起訴意旨及補充理由略謂：一、查賴榮祿、賴金泉，職業登記分別為佃農、幫農
，民國六十年至八十年間在原告受徵收之士林區○○段○○段三七、三八地號之農地
確實有承租耕作之情事，雖因當時之時代背景家庭因素未有書面之耕地租約及承租之
名，惟實質上賴榮祿及賴金泉在原告所有之農地上確有承租耕作之實，無庸置疑，此
一事實，並有同地段緊臨農地之實際耕作人何添益及該農地所在在天壽里里長蕭至明
出具證明書證明無訛。二、依耕地三七五減租條例第六條第一項「本條例施行後，耕
地租約一律以書面為之．．．」云云，規定耕地租約一律以書面為之，惟依民國五十
一年台上字第二六二九號判例釋明：耕地三七五減租條例第六條第一項所載，係為保
護佃農及謀舉證上便利而設，非謂凡租約之訂立、變更、終止或換約須經登記，始生
效力，此一判例意旨至為明確，意指舉凡農地之租賃效力，只要出租人與承租人雙方
承認有承租之事實，即生租賃之效力，無需另訂書面之契約及經登記，至耕地被徵收
後所領取之補償費依平均地權條例第十一條規定應支付予耕地承租人之承租補償金額
亦同，故原告爰依此一判例意旨對耕作人賴金泉、賴榮祿給付承租補償費，金額分別
為七一、八七○、○○○元，一七、一九八、七七○元，於法尚無不合，賴榮祿、賴
金泉並業已依所得稅法第十四條第二項規定，以耕地出租人收回耕地而依平均地權條
例第七十七條規定，給予之補償，得僅以半數作為當年度所得，其餘半數免稅，補報
補繳該項補償所得之所得稅及利息，計二一、七六三、六六七元，克盡國民納稅之義
務，此部分被告未能採認，已退還該稅款。三、原決定機關對於原告陳述之事實及舉
證，引用之法令未予採信，竟稱五十一年台上字第二六二九號判例與本件案情不同，
自不得援引適用，而逕依士林區公所函復所稱該區私有耕地租約登記簿，系爭土地無
三七五租約登記，認定原核定核課贈與稅，並予處罰，核無不合，誠不知原決定機關
所為之決定業已曲解法令，罔顧事實，五十一年台上字第二六二九號判例係為解決耕
地三七五減租條例第六條第一項「．．．耕地租約一律以書面為之．．．」及租約須
經登記始生效力所造成之紛爭及訴訟，原決定機關逕以租約須經登記始生效力，核課
贈與稅，而排除前揭判例不予援引適用，顯有倒果為因，不無曲解法令之嫌。四、被
告對於原告主張於民國八十年六月十日向家母賴何月女調借款項計二九、六八九、五
八九元，存入原告華南銀行士東分行綜合存款＃二○九二六八帳戶內，以應購地週轉
之需，原告旋於同年六月十九日自同行轉帳支出三一、六八九、五八九元，其中二九
、六八九、五八九元開立台支償還賴何月女存入台北區中小企業銀行士東分行＃00
00000號帳戶，另二、○○○、○○○元則轉存入原告同行＃00000000
帳戶，以上均有資金流向可稽，一存一出，至為明顯，原決定機關未察即以賴何月女
八十年間，在北企士東分行所有之存款帳戶，八十年六月十日並無與系爭款項同額之
支出，維持原處分，認定該款項係贈與，顯與事實不符，不合情理，查一般私人金錢
借貸關係，債務人向債權人舉債，會去瞭解債權人之金錢從何而來或是否為自有資金
﹖且世上那會有兒子贈與給高齡母親如此鉅額資金嗎﹖顯不符常情，況賴何月女更出
具證明書證明原告於民國八十年六月十日確實向賴何月女借款二九、六八九、五八九
元，並於同年六月十九日償還無誤，故原決定機關顯有疏失，罔顧事實。五、原告於
八十年六月五日固然將所領受之土地徵收補償費中之部份款項交付胞弟賴金泉，即交
付乙紙面額「八九、○六八、七七○元」之支票，惟該金額要非贈款，而係原告念及
胞弟賴金泉、繼父賴榮祿自六十年起即承租耕作原告經徵收之農地，職故，原告於領
取土地徵收補償費後，遂爰依「耕地三七五減租條例」、平均地權條例第十一條第一
項規定，提出部份金額以補償耕地承租人，原告又何來違誤之有﹖又豈能祇因第三人
有收受原告交付款項之事實，即遽然認定該款項係為「贈與」！遑論民法第四百零一
條業已明文規定：「贈與，因當事人一方以自己之財產，為無償給與他方之意思表示
，經他方允受而生效力。」益明贈與之成立，必須一方有贈與之意思表示而為他方所
接受。倘無贈與之意思表示，不能僅就其間有資金之支出、入帳，即認定其係贈與。
六、再者，原告就賴榮祿、賴金泉確實在六十年起即於原告遭徵收之農地上耕作乙事
，亦曾提出渠等職業登記分別為佃農、幫農之文件以資證明。甚且，就賴榮祿、賴金
泉確有承租耕作之事實，亦有何添益、蕭至明出具證明書以為證明。詎被告機關徒以
「系爭土地無三七五租約登記」、「五十一年台上字第二六二九號判例釋明，該法條
係為保護佃農及謀舉證上便利而設，非謂凡租約之訂立、變更、終止或換約，須經登
記，始生效力。惟查該判例與本件案情不同，自不得援引適用！」云云為由，不採信
原告所述暨所舉物證。然查：1.按耕地三七五減租條例第六條第一項規定耕地租約應
一律以書面為之者，旨在防止當事人間事後生有爭議，而以作成書面為證明之方法而
已，並非以作成書面為租約之成立或生效要件，關於此見解，亦為實務上所採納，徵
諸最高法院五十一年台上字第二六二九號民事判例意旨、同院六十九年台上字第一○
二四號民事判決要旨、同院七十年台上字第一二一七號民事判決要旨、同院七十九年
台上字第六一九號民事裁判要旨、同院八十五年台上字第二九二六號民事裁判要旨均
持相同見解。2.揆諸右開所引民事判例、民事裁判要旨，足悉「書面」要非耕地租約
之成立或生效要件。豈料，被告機關未詳加審酌有無耕作之事實，卻徒以「無租約登
記」、甚或「該判例與本件案情不同，自不得援引適用」為由而逕為核定贈與稅，誠
有違誤，殆毋庸疑。3.另關於八十年六月五日原告就「八九、○六八、七七○元」支
票處理乙事，茲因均交由賴金泉辦理，並不明悉適時其處理款項乙事。職故，就款項
之流程，前於被告（八六）財北國稅法字第八六○一四一九六號復查決定書、訴願機
關、再訴願機關所為之說明，顯有誤載。況賴金泉前於八十四年七月二十六日亦曾就
「八九、○六八、七七○元」之半數四四、五三四、三八五元補報補繳八十年度綜合
所得稅，不為被告機關採納，另案退還。就此事實，被告所為之復查決定書、財政部
訴願決定書、行政院再訴願決定書均有載明。按賴金泉於八十四年七月所為之補繳八
十年度綜合所得稅之行為係早於被告對乙○○之核課處分，衡諸常情，若果如原告先
前所稱係匯七一、八七○、○○○元入賴金泉帳戶以購買士林農會天母分行定期存單
，賴金泉又豈有以「八九、○六八、七七○元」之半數補報補繳八十年度綜合所得稅
之情事﹖在在足悉原告所有之「八九、○六八、七七○元」款項確定均交由賴金泉。
七、茲為證明原告於八十年六月五日將「八九、○六八、七七○元」全部交予賴金泉
乙事，特明如下：1.按原告之胞弟賴阿順，前於八十年六月三日領取因政府徵收農
地所發放之工程用地補償費「一七八、一三七、五四一元」後，茲為另行購地乙事，
遂於八十年六月五日提領上開部分補償款，並簽發面額各為五十萬元、五千七百六十
三萬元、二千萬元之陽明山信用合作社為發票人、台灣省合作金庫為付款人之支票三
紙交付賴金泉，請其就委託買受土地乙事，代為匯款「一七、一九八、七七○元」予
賴榮祿，另將「一○、九三一、二三○元」匯入賴金泉帳戶。至餘款五千萬元則為賴
阿順辦理其個人定存，並存入士林農會。關於上開三紙支票確來自賴阿順帳戶，揆諸
賴阿順於陽明山信用信作社所開立「0000000000－0」帳戶益明。2.復查
，賴金泉於辦理右開匯款乙事時，適時，茲因有原告交付賴金泉乙紙華南商業銀行士
林分行、面額「八千九百零六萬八千七百七十元」之支票。為此，賴金泉遂將四紙支
票（即包括右開三紙來自賴阿順款項之支票）交付士林區農會區辦理匯款、定存等事
項。換言之，賴金泉將原告予伊之「八九、○六八、七七○元」，再加上賴阿順委託
伊購地共「一○、九三一、二三○元」之款項，即共計一億元之款項，以其個人名義
開立四紙士林農會定期存款存單。關於以上開票據重新開立四張定期存單乙事，此亦
有士林區農會出具之四張「士林區農會存單存款存入傳票申請書」，其上明白載有存
款係來自「待交換票據」乙情，可資證明。至於以賴阿順之支票重新開立「五千萬元
」共三紙存單存款乙事，此亦有經向士林區農會取得之其中二張「士林區農會存單存
款存入傳票申請書」可資證明。八、據上論陳，本案原處分及原決定顯有違誤，更與
憲法第十條「人民之生存權、工作權及財產權應予保障」規定不符，敬請撤銷原處分
及原決定，依法追認原告受領土地徵收補償費中按平均地權條例第十一條規定應補土
地承租人之補償金合計八九、○六八、七七○元及償還原告對賴何月女之債務計二九
、六八九、五八九元，重新核算原告之贈與稅及罰鍰等語。
被告答辯意旨略謂：一、按「凡經常居住中華民國境內之中華民國國民，就其在中華
民國境內或境外之財產為贈與者，應依本法規定，課徵贈與稅。」「本法稱贈與，指
財產所有人以自己之財產無償給與他人，經他人允受而生效力之行為。」分別為遺產
及贈與稅法第三條第一項、第四條第二項所明定。又「本條例施行後，耕地租約應一
律以書面為之；租約之訂立、變更、終止或換訂，應由出租人會同承租人申請登記。
前項登記辦法，由省（市）政府擬訂，報請行政院核定之。」復為耕地三七五減租條
例第六條所明定。二、八十年六月五日贈與賴榮祿一七、一九八、七七○元、賴金泉
七一、八七○、○○○元，合計八九、○六八、七七○元部分：（一）原核定原告八
十年六月五日自其華南商業銀行士林分行活期儲蓄存款第000000000000
號帳戶開出台支支票票號六九九一○八號，面額八九、○六八、七七○元，其中一七
、一九八、七七○元轉入其父親賴榮祿士林農會活期儲蓄存款第Ｓ六八－一帳戶，其
餘七一、八七○、○○○元轉予其弟賴金泉購買士林農會天母分會定期存單，乃依法
核課其贈與稅，並予處罰。原告主張，系爭款項為其依平均地權條例第十一條、同法
第七十七條規定，給付賴君等二人於六十年至八十年間承租其受政府徵收之士林區○
○段○○段三十七、三十八地號農地之承租補償費，且賴君等二人業已依所得稅法第
十四條第二項規定，按系爭款項之半數補報補繳當年度綜合所得稅。（二）經查原告
雖提示受徵收土地之緊鄰農地實際耕作人及受徵收土地所在地天壽里里長八十四年七
月十七日出具之證明書供核，惟士林區公所函復稱：「經查該區私有耕地租約登記簿
，系爭土地無三七五租約登記。」是依據首揭法條規定，原核定核課贈與稅，並予處
罰，核無不合。（三）原告另主張耕地三七五減租條例第六條第一項雖規定耕地租約
一律以書面為之，惟依五十一年台上字第二六二九號判例釋明，該法條係為保護佃農
及謀舉證上便利而設，非謂凡租約之訂立、變更、終止或換約，須經登記，始生效力
等情，惟查原告被徵收之土地並無三七五租約登記，業經本局查明，而原告未能提示
其與父賴榮祿及弟賴金泉間之書面租約，所檢具鄰接農地耕作人及里長之證明書，僅
證稱原告與賴榮祿、賴金泉有共同耕作之事實，惟尚難據為渠等間有租約存在之證明
，本局以其未能舉證證明渠等間之租賃關係，認無出租之事實，與最高法院五十一年
台上字第二六二九號判例意旨並無不符，而賴金泉於八十四年七月二十六日就系爭款
項八九、○六八、七七○元之半數四四、五三四、三八五元補報補繳八十年度綜合所
得稅部分，因系爭款項復查決定係屬贈與行為，尚非賴君等二人依平均地權條例第七
十七條規定領取之補償費，是該部分本局已另案退還賴金泉溢繳稅款，併予陳明。三
、八十年六月十九日贈與賴何月女二九、六八九、五八九元部分：（一）原核定原告
八十年六月十九日自其華南商業銀行士林分行活期儲蓄存款第0000000000
00號帳戶轉帳支出三一、六八九、五八九元，其中二九、六八九、五八九元，開出
台支支票票號0000000號，轉入其母親在台北區中小企業銀行士東分行活期儲
蓄存款第00000000帳戶，乃依法核課其贈與稅，並予處罰。原告主張曾於八
十年六月十日向賴何月女借款二九、六八九、五八九元，存入其本人華銀士林分行第
000000000000號帳戶，以應購房地週轉之需，本次系爭款項二九、六八
九、五八九元存入賴何月女銀行戶頭，係借款之返還等情。（二）本件經查原告之母
賴何月女八十年度所得資料，其母該年度僅台北企業士東分行之金融機關往來紀錄，
而原告訴稱系爭二九、六八九、五八九元係渠返還八十年六月十日向賴何月女之借款
，惟依本局卷附其母於該行往來明細帳，當日該帳戶並無系爭鉅額款項之取款紀款，
而原告迄未能提示該款項確由其母存入其帳戶之證明，所檢具賴何月女八十六年四月
十六日出具之證明書係行政救濟中為有利於行政救濟人所為之文書，要難採據，是原
告主張核無足採。四、罰鍰部分：（一）按「納稅義務人違反第二十三條或第二十四
條之規定，未依限辦理遺產稅或贈與稅申報者，按核定應納稅額加處一倍至二倍之罰
鍰」為遺產及贈與稅法第四十四條所明定。（二）本件申經復查結果，准予核減贈與
額一、○○○、○○○元，變更核定漏報贈與額為一二○、三五八、三五九元，漏稅
額為五五、六七○、八四七元，應處罰鍰為五五、六七○、八四七元，與原處罰鍰五
六、二二○、八四七元之差額五五○、○○○元，業已准予核減（計算式：漏稅額55
,670,847×罰鍰倍數1=應處罰鍰55,670,847）。是本件揆諸首揭規定，並無不合。綜
上論述：原處分及所為復查、訴願、再訴願決定並無違誤，請判決駁回原告之訴，以
維稅政等語。
    理  由
按「凡經常居住中華民國境內之中華民國國民，就其在中華民國境內或境外之財產為
贈與者，應依本法規定，課徵贈與稅。」「本法稱贈與，指財產所有人以自己之財產
無償給與他人，經他人允受而生效力之行為。」為行為時遺產及贈與稅法第三條第一
項、第四條第二項所規定。又贈與人在一年內贈與他人之財產總值超過贈與稅免稅額
時，應於超過免稅額之贈與行為發生後三十日內，向主管稽徵機關依規定辦理贈與稅
申報。「納稅義務人違反第二十三條或第二十四條之規定，未依限辦理遺產稅或贈與
稅申報者，按核定應納稅額加處一倍至二倍之罰鍰。」復為同法二十四條第一項及第
四十四條前段所明定。本件原告不服被告核定贈與賴榮祿、賴金泉及賴何月女部分及
罰鍰處分，以賴金泉及賴榮祿之職業分別為幫農及佃農，於六十年至八十年間確有承
租耕作其所有農地之情事，有緊鄰其所有農地之實際耕作人及里長出具之證明書可稽
，當時僅口頭承諾，未立書面契約，惟依最高法院五十一年台上字第二六二九號判例
，並非以書面租約為要件，其於領取補償費後，給予渠等承租補償計八九、○六八、
七七○元，並無不合，且賴金泉業就該補償所得半數補報當年度綜合所得稅在案；又
系爭二九、六八九、五八九元係償還其八十年六月十日向其母賴何月女之借款，有資
金流向可稽，均無涉贈與情事云云，檢具戶籍謄本、證明書、綜合所得稅繳款書及存
摺影本，申經復查結果，以原告雖提示受徵收土地之緊鄰農地實際耕作人及受徵收土
地所在地天壽里里長八十四年七月十七日出具之證明書供核，惟依士林區公所八十五
年八月十五日北市建字第一九一七二號函復「經查該區私有耕地租約登記簿，系爭
土地無三七五租約登記。」原核定核課贈與稅，並無不合。而本案並無所舉最高法院
五十一年台上字第二六二九號判例之適用。至賴金泉八十四年七月二十六日就系爭款
項八九、○六八、七七七元之半數四四、五三四、三八五元補報補繳八十年度綜合所
得稅部分，因系爭款項應屬贈與行為，尚非賴君等人依平均地權條例第七十七條規定
領取之補償費，被告將另案退還賴金泉溢繳稅款。至原告贈與賴何月女二九、六八九
、五八九元部分，經查賴何月女八十年間在台北企銀士東分行所有存款帳戶，八十年
六月十日並無與系爭款項同額之支出，所稱係向其母借貸云云，亦不足採。又原告對
贈與子女賴健良等人部分固未申請復查，惟其中原核定賴健良一、○○○、○○○元
部分係八十二年四月十二日開立台支存入賴健良帳戶，原核定誤為八十年四月十三日
，應予核減，改歸課八十二年度贈與稅，其餘原核定尚無不合。本案漏報贈與額應變
更為一二○、三五八、三五九元，漏稅額為五五、六七○、八四七元，應處罰鍰五五
、六七○、八四七元，與原罰鍰之差額五五○、○○○元，准予核減。原告仍不服，
循序提起行政訴訟，主張：其父賴榮祿及弟賴金泉之職業分別為幫農及佃農，於六十
年至八十年間確有承租耕作其所有被徵受之系爭農地之情事，有緊鄰其所有農地之實
際耕作人及里長出具之證明書可稽，當時僅口頭承諾，未立書面契約，其於領取補償
費後，給與渠等承租補償計八九、○六八、七七○元，並無不合，且賴金泉業就該補
償所得半數補報當年度綜合所得稅在案；又系爭二九、六八九、五八九元係償還其八
十年六月十日向其母賴何月女之借款，有資金流向可稽，均無涉贈與情事云云。惟按
耕地三七五減租條例第六條規定：「本條例施行後，耕地租約應一律以書面為之，租
約之訂立、變更、終止或換訂，應由出租人會同承租人申請登記。前項登記辦法，由
省（市）政府擬訂，報請行政院核定之。」最高法院五十一年台上字第二六二九號判
例雖釋明，該法條係為保護佃農及謀舉證上便利而設，非謂凡租約之訂立、變更、終
止或換約，須經登記，始生效力等情。惟查原告被徵收之土地並無三七五租約登記，
業經被向台北市士林區公所查明在案，而原告又未能提示其與父賴榮祿及弟賴金泉間
之書面租約，所檢具鄰接農地耕作人及里長之證明書，僅證稱原告與其父賴榮祿及弟
賴金泉有共同耕作之事實，尚難據為渠等間有租約存在之證明。被告以其未能舉證證
明渠等間之租賃關係，認無出租之事實，與前揭最高法院判例意旨並無不符。而賴金
泉於八十四年七月二十六日就系爭款項八九、○六八、七七○元之半數四四、五三四
、三八五元補報補繳八十年度綜合所得稅部分，因系爭款項復查決定係屬贈與行為，
尚非賴榮祿、賴金泉二人依平均地權條例第七十七條規定領取之補償費，是該部分被
告已另案退還賴金泉溢繳之稅款在案。至於原告於八十年六月十九日贈與其母賴何月
女二九、六八九、五八九元部分，經查原告之母賴何月女八十年度所得資料，其母該
年度僅有台北企銀士東分行之金融機關往來紀錄，而原告訴稱系爭二九、六八九、五
八九元係其返還八十年六月十日向賴何月女之借款，惟依原處分卷附賴何月女於該行
往來明細帳，當日該帳戶並無系爭鉅額款項之取款紀款，而原告亦迄未能提示該款項
確由其母存入其帳戶之證明，所檢附賴何月女八十六年四月十六日出具之證明書，係
行政救濟中為有利於原告所為之文書，要難採據。原告所訴各節，均不足採。綜上所
述，被告核定漏報贈與額為一二○、三五八、三五九元，漏稅額為五五、六七○、八
四七元，應處罰鍰五五、六七○、八四七元，於法尚無違誤，一再訴願決定遞予維持
，亦無不合。原告起訴意旨，難謂為有理由，應予駁回。
據上論結，本件原告之訴為無理由，爰依行政訴訟法施行法第二條、行政訴訟法第九
十八條第三項前段，判決如主文。
中    華    民    國     八十九      年      八      月       十        日
                    最 高 行 政 法 院 第 三 庭
                                審 判 長 法  官      曾  隆  興
                                         法  官      吳  錦  龍
                                         法  官      姜  仁  脩
                                         法  官      徐  樹  海
                                         法  官      鄭  淑  貞
右  正  本  證  明  與  原  本  無  異
                                         法院書記官  王  福  瀛
中    華    民    國     八十九      年      八      月       十四      日


司法院資訊處製作；財團法人民間司法改革基金會備份。
